臺灣臺北地方法院刑事判決　　　　　　 96年度簡上字第145號
上　訴　人
即　被　告　乙○○
上列上訴人因商業會計法等案件，不服本院96年度簡字第394 號
中華民國96年3 月16日第一審簡易判決（聲請簡易判決處刑案號
：96年度偵字第1450號），提起上訴，本院管轄之第二審合議庭
判決如下：
    主  文
原判決撤銷。
乙○○幫助共同連續商業負責人，以明知為不實之事項，而填製
會計憑證，累犯，處有期徒刑肆月，如易科罰金，以參佰元折算
壹日。
    事  實
一、乙○○前於民國88年間，因犯竊盜罪，經臺灣基隆地方法院
    於88年12月15日以88年度易字第425號判處有期徒刑6月確定
    ，並於89年7 月10日執行完畢。其另於90年、92年間，因違
    反毒品危害防制條例案件，經臺灣基隆地方法院分別於90年
    7月3日以90年度基簡字第318號判處有期徒刑5月確定，及93
    年2月20日以92年度易字第210號判處有期徒刑6 月確定。入
    監執行後，分別於92年2月1日、93年10月19日執行完畢。竟
    仍不知悔改，其主觀上應有預見不詳姓名年籍綽號「阿忠」
    之成年友人借用他人名義開立公司，係欲以所成立之公司虛
    開發票，並幫助他人逃漏稅捐用，竟基於幫助他人犯違反商
    業會計法等之不確定故意，受「阿忠」之委託代尋願意出任
    公司登記名義負責人之人。嗣於94年6 月間某日，乙○○以
    新臺幣（下同）6000元之代價，商得甲○○（經本院另案以
    95 年度訴字第1753號判處有期徒刑5月。）之同意，由甲○
    ○提供國民身分證及健保卡，供乙○○之友人辦理公司登記
    申請手續。甲○○即於94年6 月22日，先與乙○○相偕至臺
    北市○○區○○路4段188號之陽信商業銀行信義分行（下稱
    陽信銀行），分別申請開設戶名為耀庭鋼有限公司（下稱耀
    庭鋼公司）籌備處、東坊工程有限公司（下稱東坊公司）之
    銀行帳戶後。再由「阿忠」於94年6 月24日持甲○○所交付
    之國民身分證至臺北市政府申辦該二家公司之設立登記，並
    由甲○○擔任該二家公司之名義負責人，而成為稅捐稽徵法
    上之納稅義務人及商業會計法上之商業負責人。甲○○於成
    為耀庭鋼公司、東坊公司名義負責人後，即與乙○○之友人
    ，共同基於幫助營業人逃漏稅捐及明知不實事項而填製會計
    憑證之概括犯意聯絡，自94年7 月間起至同年10月間止，在
    耀庭鋼、東坊公司均無實際銷貨之情形下提供如附表一所示
    耀庭鋼公司不實之統一發票16紙，銷售金額共計1,558萬1千
    500 元，予如附表一所示之買受人，作為進項憑證使用，並
    經如附表一所示之玖利開發股份有限公司、龍翊發有限公司
    、中聯砂石行等公司負負人分別持如附表一編號1-8、11 等
    9紙發票（銷售額共計543萬1千500元），申報扣抵進項稅額
    ，而幫助他人逃漏營業稅共計27萬1千576元。及提供如附表
    二所示東坊公司不實之統一發票27紙，銷售金額共計1千211
    萬3千731元予如附表二所示之買受人，作為進項憑證使用，
    並經各該負責人持往申報扣抵進項稅額，而幫助他人逃漏營
    業稅共計60萬5千689元，均足以生損害於稅捐稽徵機關課稅
    之公平及正確性。
二、案經臺灣臺北地方法院檢察署檢察官自動檢舉偵查起訴。
    理  由
壹、程序事項:
    本件被告乙○○經合法傳喚，無正當理由而不到庭，依刑事
    訴訟法第455條之1第3項、第371條規定，不待被告陳述，由
    檢察官一造辯論而為判決。
貳、實體事項:
一、認定事實之證據與理由：
    被告乙○○未於最後審判期日到庭，惟其於準備程序中坦承
    介紹甲○○給朋友「阿忠」掛名擔任公司之負責人，並且給
    甲○○6000元等情不諱，惟矢口否認有何違反商業會計法及
    稅捐稽徵法之犯行，並辯稱: 只是介紹甲○○給朋友，不偷
    不搶，也不知道他們會虛開發票云云。惟查:
  (一)被告乙○○於94年6月間某日，以友人開公司為由，交付6千
    元予甲○○，商得甲○○之同意，由甲○○提供國民身分證
    及健保卡，及至陽信銀行，開設戶名為耀庭鋼公司籌備處、
    東坊公司之銀行帳戶，再由「阿忠」於94年6 月24日持甲○
    ○所交付之國民身分證至臺北市政府申辦該二家公司之設立
    登記，並由甲○○擔任該二家公司之名義負責人一節，業據
    被告乙○○自承在案，並據證人甲○○於本案及他案偵查中
    供述: 是乙○○給我6000元帶我去開戶的。公司是我拿證件
    給他辦的。他說是朋友開公司用的等語在案（參偵字第1673
    8號卷第83 頁、偵字第16760號卷第80-81頁）。此外，並有
    耀庭鋼公司登記資料、領用統一發票購票申請書、營業稅稅
    籍資料查詢作業表、陽信銀行信義分行95年9 月26日函文檢
    附耀庭鋼公司籌備處開戶資料（95年度偵字第16760 號卷第
    31-32頁、35 -36頁、74-77頁），以及營業稅稅籍資料查詢
    作業表、東坊公司領用統一發票購票申請書、公司變更登記
    事項卡及其公司登記案卷等件（95年度偵字第16738 號卷第
    38-39頁、59-77頁）在卷可憑。因此，在被告之媒介下，甲
    ○○擔任上開二家公司之登記負責人，並辦理相關之登記手
    續及申報，而成為稅捐稽徵法上之納稅義務人及商業會計法
    上之商業負責人。
  (二)耀庭鋼公司及東坊公司自94年7 月間起至同年10月間止，在
    各該公司均無實際銷貨之情形下，提供如附表一所示耀庭鋼
    公司不實之統一發票16紙，銷售金額共計1,558萬1,500元予
    如附表一所示之買受人，作為進項憑證使用，並經如附表一
    所示之玖利開發股份有限公司、龍翊發有限公司、中聯砂石
    行等公司負負人分別持如附表一編號1-8、11等9紙發票（銷
    售額共計543萬1,500元），申報扣抵進項稅額，而幫助他人
    逃漏營業稅共計27萬1千576元；及提供如附表二所示東坊公
    司不實之統一發票27紙，銷售金額共計1千211萬3千731元，
    予如附表二所示之買受人，作為進項憑證使用，並經各該負
    責人持往申報扣抵進項稅額，而幫助他人逃漏營業稅共計60
    萬5千689元等情，亦有財政部臺北市國稅局審查三科查緝案
    件稽查報告及耀庭鋼、東坊公司專案申請調檔統一發票查核
    名冊與清單在卷可查（參偵字第16738號卷第9-11頁、15-16
    頁、46-5 3頁、偵字第16760號卷第62-63頁）。
  (三)被告乙○○雖執上詞置辯。惟按刑法之故意犯，可分為直接
    故意與不確定故意，所謂不確定故意即指行為人對於構成犯
    罪之事實，預見其發生而其發生並不違反其本意，刑法第13
    條第2 項定有明文。而任何人只要有資金均得出資成立公司
    經營事業，衡情並無須找一個完全不認識，且無任何資力之
    人擔任公司之登記名義負責人之理，是如非為供虛開發票或
    其他不法目的，應無支付報酬予他人，並隱匿自己名義而使
    用他人之名義擔任公司負責人之必要。是果被告乙○○所介
    紹之友人「阿忠」確實是有心經營公司，而非意在虛開發票
    幫人逃漏稅捐，則何以「阿忠」不自任公司之負責人。又被
    告乙○○為何在友人須要協助之際，不自告奮勇擔任其友人
    所擬設立之耀庭鋼及東坊二家公司之負責人，反而為「阿忠
    」另覓人擔任。且其所代尋出任負責人之甲○○，在無須支
    付任何出資款之情況下，不但可成為二家公司之負責人，並
    可獲取6000元之報酬。足認被告乙○○對於其友人設立公司
    並非真實營業，而是意在虛開發票，幫人逃漏稅捐為其所能
    預見，且其發生並未違反被告本意，是被告乙○○有幫助不
    法之徒利用人頭擔任公司登記名義負責人，再據以虛開發票
    幫助他人逃漏稅捐之不確定故意已至為顯然。因此，被告乙
    ○○上開所辯各節，並無可採。
  (四)綜合上述，本案被告乙○○之上開犯行，事證明確，洵堪認
    定。
二、論罪科刑之依據：
  (一)被告行為後:
  刑法於94年7月1日修正通過，於94年2月2日公布，並於95年
    7月1日施行。按行為後法律有變更者，適用行為時之法律，
    但行為後之法律有利於行為人者，適用最有利於行為人之法
    律，現行刑法第2條第1項訂有明文。(1)本件被告行為時之刑
    法第33條第5款規定：罰金為1元以上。修正後之刑法第33條
    第5 款規定：罰金為新臺幣1000元以上。經比較新、舊法之
    結果，被告行為時之舊法對其較為有利，依上開規定，應依
    被告行為時法。(2)又，刑法第30條第1 項亦有修正。惟此次
    修正僅是將原法條文字「從犯」修改為「幫助犯」，使其更
    為明確，非屬法律之變更，應依修正後之規定論之。(2)再本
    次修正，刑法第47條累犯之規定修正為第47條第1 項，且限
    於受有期徒刑之執行完畢後5 年內故意再犯有期徒刑以上之
    罪者。惟本件被告係於受有期徒刑之執行完畢後5 年內再故
    意犯有期徒刑以上之罪，是不論依修正前之刑法第47條，或
    修正後之刑法第47條第1 項之規定，均構成累犯。因此，亦
    無新舊法比較之問題。應適用修正後之規定。均合先敘明。
  被告行為後，商業會計法於95年5 月24日公布，於同年月16
    日生效。修正前、後之構成要件均相同。但修正前之商業會
    計法第71條之法定刑為「5 年以下有期徒刑、拘役或科或併
    科新臺幣15萬元以下罰金。」。而95年5 月26日生效之新法
    第71條之法定刑為「處5 年以下有期徒刑、拘役或科或併科
    新臺幣60萬元以下罰金。」，比較新、舊法之結果，被告行
    為之舊法對被告較為有利。是揆諸前開刑法第2條第1項前段
    之規定，本件自應適用被告行為時之舊法。
  (二)被告乙○○基於幫助之犯意，介紹甲○○予友人「阿忠」擔
    任耀庭鋼及東坊公司之負責人，使「阿忠」與甲○○二人得
    以共同以耀庭鋼、東坊公司名義，填製不實內容之統一發票
    交予附表一、二所示營業人，進而使附表一編號1-8、11 及
    附表二之營業人得以逃漏稅捐，其二人因而共犯連續違反95
    年5月24日修正前商業會計法第71條第1款商業負責人填製不
    實會計憑證罪及稅捐稽徵法第43條第1項之幫助他人逃漏稅
    捐罪，而依修正前刑法第55、56條牽連犯規定從一重之共同
    連續違反商業會計法第71條第1款商業負責人填製不實會計
    憑證罪之一罪處斷。是核被告乙○○之所為，係犯刑法第30
    條第1項、95年5月24日修正前商業會計法第71條第1款之幫
    助商業負責人填製不實會計憑證罪。聲請簡易判決處刑意旨
    認被告乙○○與「阿忠」等人間有犯意聯絡及行為之分擔，
    而為共同正犯。但依卷內之事證，被告乙○○在本案中只是
    單純替友人「阿忠」代尋願意擔任耀庭鋼及東坊公司登記負
    責人之人而已，尚無證據證明被告乙○○與「阿忠」間有何
    犯意之聯絡及構成要件行為之分擔，被告乙○○應係基於幫
    助之不確定故意，而為構成要件以外之行為，是被告之行為
    僅為幫助犯，尚非屬共同正犯。惟其起訴之社會基本事實相
    同，本院自仍應予審理，附此敘明。又被告乙○○有事實欄
    所載之科刑及執行情形，此有臺灣高等法院被告全國前案紀
    錄表在卷可稽，其於受有期徒刑之執行完畢後，5年以內故
    意再犯
    本件有期徒刑以上刑之本罪，為累犯，應依修正後刑法第47
    條第1項規定加重其刑。又被告乙○○幫助他人犯前開罪名
    ，為幫助犯，應依修正後刑法第30條第2項之規定，按正犯
    之刑減輕之。
  (四)原審以被告乙○○事證明確，而予論科，固非無見。惟承前
    所述，被告施國係基於幫助之不確定故意，而為構成要件以
    外之行為，是被告乙○○之行為為幫助犯，而非共同正犯，
    是原審論以共同正犯，即有未洽。被告乙○○上訴意旨否認
    犯罪，固無可取。惟原判決既有前述可議之處，即屬無可維
    持，應由本院將原判決撤銷。爰審酌被告乙○○之犯行乃助
    長他人得以不正方法逃漏稅捐，影響國家稅收，以及本件「
    阿忠」、甲○○二人虛開統一發票幫助他人逃漏稅捐之金額
    ，所生危害及犯後坦承居間介紹甲○○擔任人頭負責人等事
    實之犯後態度等一切情狀，量處如主文所示之刑。又被告乙
    ○○行為後，刑法第41條亦於上開期日修正，罰金罰鍰提高
    標準條例第2條亦於95年5月17日修正刪除。而被告乙○○於
    行為時之刑法第41條第1項前段規定：犯最重本刑為5年以下
    有期徒刑以下之刑之罪，而受6 個月以下有期徒刑或拘役之
    宣告，因身體、教育、職業、家庭之關係或其他正當事由，
    執行顯有困難者，得以1元以上3元以下折算1日，易科罰金
    」，又依95年5月17日修正前罰金罰鍰提高標準條例第2條規
    定，就其原定數額提高為100倍折算1日，則被告乙○○行為
    時之易科罰金折算標準，應以銀元300元折算1日，經折算為
    新臺幣後，應以新臺幣900元折算為1日；惟94年2月2日修正
    公布之刑法第41條第1項前段則規定：犯最重本刑為5年以下
    有期徒刑以下之刑之罪，而受6 個月以下有期徒刑或拘役之
    宣告者，得以新臺幣1千元、2千元或3千元折算1日，易科罰
    金。是比較修正前、後之易科罰金折算標準，以94年2月2日
    修正公布前之刑法規定，較有利於被告乙○○。爰併依修正
    前刑法第41條第1項前段及修正前罰金罰鍰提高標準條例第2
    條規定，諭知易科罰金之折算標準。
據上論斷，應依刑事訴訟法第455條之1第1 項、第3項、第369條
第1項前段、第364條、第299條第1項前段，95年5 月24日修正前
商業會計法第71條第1款，稅捐稽徵法第43條第1項，修正後刑法
第11條前段、第2條第1 項前段、第30條、修正前刑法第41條第1
項前段、修正後刑法第47條第1 項，修正前罰金罰鍰提高標準條
例第2條，判決如主文。
本案經檢察官陳焜昇到庭執行職務。
中　　華　　民　　國　　96　　年　　6 　　月　　21　　日
                        刑事第四庭  審判長法　官  劉慧芬
                                          法  官  呂政燁
                                          法  官  李桂英
上正本與原本無異。
不得上訴。
                                          書記官  黃鈴容
中　　華　　民　　國　　96　　年　　6 　　月　　21　　日
附錄本案論罪科刑法條全文：
95年5月24日公布前商業會計法第71條
商業負責人、主辦及經辦會計人員或依法受託代他人處理會計事
務之人員有左列情事之一者，處五年以下有期徒刑、拘役或科或
併科新台幣15萬元以下罰金：
一、以明知為不實之事項，而填製會計憑證或記入帳冊者。
二、故意使應保存之會計憑證、帳簿報表滅失毀損者。
三、意圖不法之利益而偽造、變造會計憑證、帳簿報表內容或撕
    毀其頁數者。
四、故意遺漏會計事項不為記錄，致使財務報表發生不實之結果
    者。
五、其他利用不正當方法，致使會計事項或財務報表發生不實之
    結果者。
附表一：
┌──┬──────┬──────────┬───────┬─────┬────┬───┐
│編號│　發票號碼　│　　　買受人　　　　│　銷售金額　  │ 開立年月 │　稅額　│ 申報 │
├──┼──────┼──────────┼───────┼─────┼────┼───┤
│ 1　│GU00000000　│龍翊發有限公司　　　│160,950元　　 │　9407　　│8,048元 │　是　│
├──┼──────┼──────────┼───────┼─────┼────┼───┤
│ 2　│GU00000000　│同上　　　　　　　　│308,550元　　 │　9407　　│15,428元│　是　│
├──┼──────┼──────────┼───────┼─────┼────┼───┤
│ 3　│GU00000000　│同上　　　　　　　　│357,000元　　 │　9407　　│17,850元│　是　│
├──┼──────┼──────────┼───────┼─────┼────┼───┤
│ 4　│GU00000000　│同上　　　　　　　　│388,500元　　 │　9407　　│19,425元│　是　│
├──┼──────┼──────────┼───────┼─────┼────┼───┤
│ 5　│GU00000000　│同上　　　　　　　　│166,500元　　 │　9408　　│8,325元 │　是　│
├──┼──────┼──────────┼───────┼─────┼────┼───┤
│ 6　│HU00000000　│玖利開發股份有限公司│1,850,000元　 │　9409　　│92,500元│　是　│
├──┼──────┼──────────┼───────┼─────┼────┼───┤
│ 7　│HU00000000　│同上　　　　　　　　│1,100,000元　 │　9409　　│55,000元│　是　│
├──┼──────┼──────────┼───────┼─────┼────┼───┤
│ 8　│HU00000000　│中聯砂石行　　　　　│600,000元　　 │　9409　　│30,000元│　是　│
├──┼──────┼──────────┼───────┼─────┼────┼───┤
│ 9　│HU00000000　│玖利開發股份有限公司│1,700,000元　 │　9409　　│85,000元│　否　│
├──┼──────┼──────────┼───────┼─────┼────┼───┤
│ 10 │HU00000000　│同上　　　　　　　　│1,350,000元　 │　9409　　│67,500元│　否　│
├──┼──────┼──────────┼───────┼─────┼────┼───┤
│ 11 │HU00000000　│中聯砂石行　　　　　│500,000元　　 │　9409　　│25,000元│　是　│
├──┼──────┼──────────┼───────┼─────┼────┼───┤
│ 12 │HU00000000　│玖利開發股份有限公司│1,850,000元　 │　9410　　│92,500元│　否　│
├──┼──────┼──────────┼───────┼─────┼────┼───┤
│ 13 │HU00000000　│同上　　　　　　　　│1,100,000元　 │　9410　　│55,000元│　否　│
├──┼──────┼──────────┼───────┼─────┼────┼───┤
│ 14 │HU00000000　│同上　　　　　　　　│1,700,000元　 │　9410　　│85,000元│　否　│
├──┼──────┼──────────┼───────┼─────┼────┼───┤
│ 15 │HU00000000　│同上　　　　　　　　│1,350,000元　 │　9410　　│67,500元│　否　│
├──┼──────┼──────────┼───────┼─────┼────┼───┤
│ 16 │HU00000000　│同上　　　　　　　　│1,100,000元　 │　9410　　│55,000元│　否　│
└──┴──────┴──────────┴───────┴─────┴────┴───┘
 附表二：
 ┌─┬─────┬──────┬────┬───┬────┐
 │編│　發票號碼│　　買受人　│銷售金額│開立年│稅額（元│
 │號│　        │　　　      │（元）　│月    │）　    │
 ├─┼─────┼──────┼────┼───┼────┤
 │ 1│HU00000000│大碩室內裝修│582,857 │94.9  │29,143  │
 │　│　        │有限公司　　│　      │　    │        │
 ├─┼─────┼──────┼────┼───┼────┤
 │ 2│HU00000000│同上　　　　│560,000 │94.9  │28,000  │
 ├─┼─────┼──────┼────┼───┼────┤
 │ 3│GU00000000│斯麥特國際有│500,000 │94.7  │25,000  │
 │　│　        │限公司　　　│　      │　    │        │
 ├─┼─────┼──────┼────┼───┼────┤
 │ 4│HU00000000│芸鼎室內裝修│238,095 │94.9  │11,905  │
 │　│　        │有限公司　　│　      │　    │        │
 ├─┼─────┼──────┼────┼───┼────┤
 │ 5│HU00000000│同上　　　　│276,190 │94.10 │13,810  │
 ├─┼─────┼──────┼────┼───┼────┤
 │ 6│HU00000000│同上        │761,905 │94.10 │38,095  │
 ├─┼─────┼──────┼────┼───┼────┤
 │ 7│HU00000000│同上　　　　│300,000 │94.10 │15,000  │
 ├─┼─────┼──────┼────┼───┼────┤
 │ 8│GU00000000│宏夏開發工程│476,190 │94.7　│23,810  │
 │　│　        │有限公司　　│　      │      │        │
 ├─┼─────┼──────┼────┼───┼────┤
 │ 9│GU00000000│同上        │476,190 │94.7  │23,810  │
 ├─┼─────┼──────┼────┼───┼────┤
 │10│GU00000000│同上　　　　│476,190 │94.8  │23,810  │
 ├─┼─────┼──────┼────┼───┼────┤
 │11│HU00000000│凰家設計工程│185,714 │94.9　│9,286   │
 │  │　        │有限公司　　│　      │      │        │
 ├─┼─────┼──────┼────┼───┼────┤
 │12│HU00000000│龍辰消防安全│414,000 │94.9  │20,700  │
 │  │　        │設備工程有限│　      │　    │        │
 │  │          │公司        │        │      │        │
 ├─┼─────┼──────┼────┼───┼────┤
 │13│HU00000000│同上　　　　│450,000 │94.9　│22,500  │
 ├─┼─────┼──────┼────┼───┼────┤
 │14│HU00000000│同上　　　　│446,400 │94.9  │22,320  │
 ├─┼─────┼──────┼────┼───┼────┤
 │15│GU00000000│玖利開發股份│450,000 │94.7  │22,500  │
 │  │　        │有限公司　　│        │　    │        │
 ├─┼─────┼──────┼────┼───┼────┤
 │16│GU00000000│同上　　　　│390,000 │94.7  │19,500  │
 ├─┼─────┼──────┼────┼───┼────┤
 │17│GU00000000│同上        │400,000 │94.7  │20,000  │
 ├─┼─────┼──────┼────┼───┼────┤
 │18│GU00000000│同上        │440,000 │94.7  │22,000  │
 ├─┼─────┼──────┼────┼───┼────┤
 │19│GU00000000│同上        │400,000 │94.7  │20,000  │
 ├─┼─────┼──────┼────┼───┼────┤
 │20│GU00000000│同上        │440,000 │94.7  │22,000  │
 ├─┼─────┼──────┼────┼───┼────┤
 │21│GU00000000│同上        │400,000 │94.8  │20,000  │
 ├─┼─────┼──────┼────┼───┼────┤
 │22│GU00000000│同上        │400,000 │94.8  │20,000  │
 ├─┼─────┼──────┼────┼───┼────┤
 │23│HU00000000│勝昱工程有限│300,000 │94.9  │15,000  │
 │  │          │公司        │        │      │        │
 ├─┼─────┼──────┼────┼───┼────┤
 │24│HU00000000│同上        │300,000 │94.9  │15,000  │
 ├─┼─────┼──────┼────┼───┼────┤
 │25│HU00000000│同上        │400,000 │94.10 │20,000  │
 ├─┼─────┼──────┼────┼───┼────┤
 │26│HU00000000│中聯砂石行  │770,000 │94.9  │38,500  │
 ├─┼─────┼──────┼────┼───┼────┤
 │27│HU00000000│同上        │880,000 │94.10 │44,000  │
 └─┴─────┴──────┴────┴───┴────┘
